【裁判字號】    97,上訴,493
【裁判日期】    971020
【裁判案由】    貪污治罪條例等
【裁判全文】
臺灣高等法院高雄分院刑事判決         97年度上訴字第493號
上  訴  人  臺灣屏東地方法院檢察署檢察官
上  訴  人
即  被  告  乙○○
選任辯護人  柯尊仁律師
            李慶榮律師
            孫守濂律師
被      告  甲○○
上列上訴人因被告違反貪污治罪條例等案件，不服臺灣屏東地方
法院95年度訴字第106 號中華民國97年1 月28日第一審判決（起
訴案號：臺灣屏東地方法院檢察署93年度偵字第2868號、第3398
號），提起上訴，本院判決如下：
    主  文
原判決關於乙○○部分撤銷。
乙○○犯購辦公用器材收取回扣罪，處有期徒刑拾年陸月，褫奪
公權伍年。扣案之ＤＶＤ壹台、擴大機壹台、大喇叭貳個、中小
喇叭參個，應予追繳沒收；未扣案之單槍投影機壹台，應予追繳
沒收，如無法追繳時，應追徵其價額或以其財產抵償之。又犯購
辦公用器材收取回扣罪，處有期徒刑拾年陸月，褫奪公權伍年。
未扣案之新臺幣陸萬零伍佰元，應予追繳沒收，如全部或一部無
法追繳時，以其財產抵償之。應執行有期徒刑拾伍年，褫奪公權
伍年。扣案之ＤＶＤ壹台、擴大機壹台、大喇叭貳個、中小喇叭
參個，未扣案之新臺幣陸萬零伍佰元、單槍投影機壹台，均應予
追繳沒收；單槍投影機壹台如無法追繳時，應追徵其價額或以其
財產抵償之；新臺幣陸萬零伍佰元如全部或一部無法追繳時，以
其財產抵償之。
其他上訴駁回。
    事  實
一、乙○○任職行政院農業委員會林務局屏東林區管理處（下稱
    林管處）林政課擔任技士，負責承辦林管處採購測量公務所
    用儀器業務，為服務於國家所屬機關而具有法定職務權限之
    公務員：
  (一)於民國92年4 月7 日承辦林管處全球衛星接收機暨附件（基
    地站1 台、移動站2 台、全測站經緯儀1 台、附件1 批）採
    購案（下稱全球衛星接收機暨附件採購案），因子午線國際
    貿易有限公司（下稱子午線公司）負責人楊慧蓁有意爭取該
    標案，於乙○○簽辦前與其接觸時，得知熟悉林管處內部作
    業之甲○○亦有意配合其他廠商參加競爭，且乙○○已向甲
    ○○表示須提供所指定之家庭影音劇院設備，作為購辦公用
    器材之回扣，乃暗示楊慧蓁應找甲○○協調處理，楊慧蓁與
    甲○○接洽後，即允諾如由子午線公司得標，將給付甲○○
    佣金及提供乙○○所要求之家庭影音劇院設備。嗣全球衛星
    接收機暨附件採購案經林管處於92年5 月13日開標結果，由
    子午線公司以新臺幣（下同）2,760,000 元決標，楊慧蓁先
    行交付甲○○100,000 元，因甲○○表示尚須購買家庭影音
    劇院設備給乙○○，楊慧蓁又交付30,000元。乙○○於92年
    5 月23日主動聯絡甲○○，詢問並商討如何交付家庭影音劇
    院設備，因乙○○要求在甲○○家中交付，不可經由他人寄
    送及安裝，經甲○○對外聯絡確定可以交付後，即回報並通
    知乙○○，兩人於同日19時55分在甲○○屏東縣屏東市○○
    街○ 段48號住處附近會面後，即前往甲○○住處由乙○○將
    家庭影音劇院設備（其品牌為PANASONIC ，係包含ＤＶＤ1
    台、擴大機1 台、大喇叭2 個、中小喇叭3 個、單槍投影機
    1 台）載回其屏東縣里港鄉○○路10號之1 住處使用而收受
    之（法務部調查局高雄市調查處查獲本案後，僅在上址扣得
    ＤＶＤ1 台、擴大機1 台、大喇叭2 個、中小喇叭3 個，單
    槍投影機1 台則去向不明）。
  (二)於92年11月間承辦林管處電子羅盤儀1 台、筆記型電腦1 台
    、繪圖軟體1 套、林班租地巡查系統1 套之採購案（下稱電
    子羅盤儀採購案），又另行起意，與楊慧蓁討論並協調以限
    制性招標方式，俾子午線公司得直接議價，乙○○即索取如
    得標應給付標價一成計算之回扣，楊慧蓁同意並允諾。乙○
    ○因即將調職，乃於92年11月28日囑接辦其業務而不知情之
    廖國棟依其指示內容即以限制性招標方式，簽請辦理電子羅
    盤儀採購案，嗣子午線公司於92年12月12日在林管處二樓會
    議室辦理議價以605,000 元價格決標，楊慧蓁乃依約定於92
    年12月18日在林管處辦公室外將現金60,500元（起訴書誤載
    為65,000元）之回扣，交由乙○○收受。
二、案經法務部調查局高雄市調查處移送臺灣屏東地方法院檢察
    署檢察官偵查起訴。
    理  由
壹、證據能力部分：
一、被告以外之人於偵查中向檢察官所為陳述，除顯有不可信之
    情況者外，得為證據；刑事訴訟法第159 條之1 第2 項定有
    明文。偵查中對被告以外之人所為之偵查筆錄，或被告以外
    之人向檢察官所提之書面陳述，性質上均屬傳聞證據。惟現
    階段刑事訴訟法規定檢察官代表國家偵查犯罪、實施公訴，
    依法其有訊問被告、證人及鑑定人之權，證人、鑑定人且須
    具結，而實務運作時，檢察官偵查中向被告以外之人所取得
    之陳述，原則上均能遵守法律規定，不致違法取供，其可信
    度極高。楊慧蓁、甲○○於檢察官偵查中，均以證人身份向
    檢察官具結所為之證述，上訴人即被告乙○○（下稱被告乙
    ○○）及其辯護人均未提及檢察官在偵查時有不法取供之情
    形，亦無顯不可信之情況，楊慧蓁、甲○○於偵查中之證言
    均具有證據能力。
二、屏東林管處關於採購全球衛星接收機暨附件、電子羅盤儀之
    招標、投標、簽呈、開標、決標等相關資料，均係公務員職
    務上所製作，經常處於可受公開檢查狀態之紀錄文書，且無
    證據證明各該資料有顯有不可信之情況，應屬刑事訴訟法第
    159 條之4 第1 款所稱之紀錄文書，有證據能力。
三、子午線公司之轉帳傳票，雖為被告以外之人於審判外所為之
    書面陳述，屬於傳聞證據。惟子午線公司從事業務之人，於
    通常業務過程不間斷而準確記載，且係完成於業務終了前後
    ，無預見日後可能會被提供作為證據之偽造動機，屬於刑事
    訴訟法第159 條之4 第2 款所稱紀錄文書及證明文書，查無
    證據證明有顯有不可信之情況，應有證據能力。
四、本判決所引用被告乙○○與甲○○、楊慧蓁，及楊慧蓁與洪
    淑敏之通聯對話譯文，屬被告以外之人於審判外之書面陳述
    ，雖不符刑事訴訟法第159 條之1 至4 等條文規定，然經檢
    察官、被告乙○○及其辯護人於本院同意作為證據，本院審
    酌各該通聯譯文之內容，業經通話人確認屬實，以之作為證
    據應屬適當，依刑事訴訟法第159 條之5 第1 項規定，自得
    作為證據。
貳、實體部分：
一、訊據被告乙○○雖坦承有至甲○○住處載回家庭影音劇院設
    備，惟否認係與承辦全球衛星接收機暨附件採購案及由子午
    線公司得標有關，辯稱：是向甲○○購買舊品，且不包括單
    槍投影機云云。經查：
  (一)關於子午線公司於爭取被告乙○○所承辦全球衛星接收機暨
    附件採購案過程中，如何獲悉甲○○有意參加競爭？被告乙
    ○○如何暗示提供家庭影音劇院設備？如何約定給付甲○○
    佣金及交付家庭影音劇院設備給被告乙○○等情，業據楊慧
    蓁於偵查中具結證稱：「是透過甲○○一起運作得標林管處
    之全球衛星接收機暨附件採購案；運作過程，我是認識甲○
    ○後，知道他是競爭對手，但他只是配合其他廠商來競爭，
    基於保護自己及客戶權益之立場，所以就找他協商；甲○○
    以讓我知道林管處需求的方式合作；大概有給甲○○10幾萬
    ，我事先有答應，若得標，會給甲○○感謝金，款項是我自
    己支出」（偵字第3398號卷第96、97頁）、「全球衛星接收
    機暨附件採購案是乙○○承辦的，得標前有與乙○○接觸過
    ，談有關採購的細節；開標前沒有明確談回扣的事，之前甲
    ○○有介入，所以纔有談回扣的事，乙○○沒有很明顯說他
    要拿多少錢，但他給我的感覺是讓甲○○來處理，我就去找
    甲○○談，結果跟我想的一樣，得標後，我與甲○○有在屏
    東縣政府前面的麥當勞會面，後來我有給甲○○100,000 元
    ；甲○○覺得錢不夠，因為他要買家庭影音劇院設備給乙○
    ○，所以多給他30,000元」（偵字第3398號卷第105 頁），
    甚為明確。
  (二)關於被告乙○○承辦全球衛星接收機暨附件採購案過程中，
    甲○○如何與被告乙○○接觸、如何與子午線公司協商佣金
    、如何購買並交付家庭影音劇院設備給被告乙○○等情，業
    據甲○○於偵查中具結證稱：「我是介紹王賢利給乙○○，
    乙○○有跟王賢利要求家庭影音劇院設備，後來子午線公司
    介入，子午線公司找我談；我有跟乙○○講說子午線公司要
    給我一成佣金，因為乙○○一開始就要求家庭影音劇院設備
    ，後來子午線公司在處理，該給我的給我，該給乙○○的給
    乙○○；乙○○沒有向我要錢，他是說要送他東西；乙○○
    曾在網路上看到家庭影音劇院設備價值98,000元，他有問我
    還有沒有家庭影音劇院設備，我再去跟子午線公司的楊慧蓁
    講，問她是否願意送給乙○○，後來楊慧蓁叫我買去送給乙
    ○○」（偵字第2868號卷第86、87頁）、「乙○○有跟我講
    回扣的事；在林管處購買全球衛星接收機暨附件採購案的經
    費剛下來時，我介紹王賢利，乙○○先跟王賢利講，王賢利
    再跟我講，但之前他就跟我講過家庭影音劇院設備；我給乙
    ○○的家庭影音劇院設備，我沒有拆，我買60,000元，包括
    單槍投影機，是國際牌的；乙○○是開車來我家載的，他沒
    有給我錢」（偵字第2868號卷第135 、136 頁；偵字第3398
    號卷第110 、111 頁）。且甲○○於原審亦具結證稱：「子
    午線公司有說如果標到要給我紅包；楊慧蓁來找我，她叫我
    不要介紹廠商給承辦人員參考，這樣纔不會影響到她的利潤
    ，並答應要給我紅包；我有叫廠商送家庭影音劇院設備，我
    買的是60,000多元；我與乙○○在92年5 月23日9 時40分對
    話（監聽譯文附於偵字第3398號卷第18頁）所談到的單槍投
    影機，一般是與家庭影音劇院設備分開，我有請廠商送單槍
    投影機，我是跟同一個人買，應該跟影音劇院設備一起送，
    沒有分開送；這批東西送到我家後，我放在家裡沒有拆，就
    通知乙○○來載；是楊慧蓁拿錢給我，要我買給乙○○；楊
    慧蓁是跟王賢利一樣跑來問我，乙○○需要什麼東西；家庭
    影音劇院設備是楊慧蓁自己要買，她給我佣金後，說她很忙
    ，要我幫她買，說要從我佣金扣，我不可能讓她扣，所以纔
    要她再匯30,000元過來」（原審卷(一)第146 至148 頁），核
    與楊慧蓁指證情節相符。
  (三)被告乙○○為全球衛星接收機暨附件採購案之承辦人，於92
    年4 月7 日簽請採購後，92年5 月13日開標結果係由子午線
    公司以2,760,000 元得標，有開標紀錄、簽呈、採購規格、
    底價單、單價分析表、驗收紀錄、財物結算驗收證明可稽（
    偵字第3398號卷第27至47頁）。且被告乙○○於92年5 月23
    日曾與甲○○相互聯絡，商討如何至甲○○家中搬取家庭影
    音劇院設備，亦有監聽譯文可憑（偵字第3398號卷第17至19
    頁）。被告乙○○復坦承有至甲○○住處搬取家庭影音劇院
    設備（偵字第3398號卷第4 、58、296 頁）。對照楊慧蓁及
    甲○○以上指證內容，子午線公司係因被告乙○○為全球衛
    星接收機暨附件採購案承辦人，且在採購案進行中有表明要
    索取家庭影音劇院設備作為回扣，楊慧蓁乃在子午線公司得
    標後，透過甲○○購買並交付家庭影音劇院設備給被告乙○
    ○，此觀楊慧蓁交付甲○○100,000 元後，甲○○反應金額
    不足而又交付30,000元，除給付事前允諾甲○○退出競標之
    對價外，應在配合甲○○購買符合被告乙○○所指定之家庭
    影音劇院設備無訛。且由92年5 月23日之通聯對話，可知：
    當天係由被告乙○○主動聯絡甲○○，除表明要「搬東西」
    以外，且特別交待甲○○係要自行前往搬取，不要經由他人
    寄送及安裝；嗣經甲○○對外聯絡再行回報被告乙○○，除
    說明所屬廠牌暨另有包括單槍投影機外，亦表明已經請人將
    東西送至甲○○家中，屆時再通知被告乙○○前往載回（偵
    字第3398號卷第17、18頁），足見兩人對於家庭影音劇院設
    備為新品及其來源暨交付之目的，事前已有相當默契，甚至
    為避免他人發現查問，乃採取較為隱密之方式交付及收受，
    被告乙○○辯稱係向甲○○買受舊品且無單槍投影機，及甲
    ○○於原審改稱不確定是否有單槍投影機（原審卷(一)第151
    頁反面），要屬卸責及迴護之詞，均無可採。至於兩人交付
    及收受之時間既在92年5 月23日，距離高雄巿調查處93年6
    月3 日前往被告乙○○家中查扣家庭影音劇院設備（ＤＶＤ
    1 台、擴大機1 台、大喇叭2 個、中小喇叭3 個，並無單槍
    投影機），時間業已超過一年，應有使用上之耗損折舊或拆
    解分離問題，並不影響甲○○係以新品且連同單槍投影機一
    併交付之認定。又楊慧蓁、甲○○及監聽所得甲○○及被告
    乙○○之對話內容，對於有交付及收受家庭影音劇院設備及
    單槍投影機之認定，既無疑義，辯護人請求再向甲○○所稱
    之文登系統科技股份有限公司查詢有無購買家庭影音劇院設
    備及單槍投影機，本院認無必要，應併敘明。
  (四)公訴意旨雖以被告乙○○除索討並收受家庭影音劇院設備外
    ，事前並曾以楊慧蓁、甲○○提供之招標規格，作為全球衛
    星接收機暨附件採購案規格綁標依據，於92年4 月7 日簽請
    採購時，而違背其職務，要求投標廠商需具有「：控制器軟
    體規格：『GPS 控制器之軟體規格具有全中文化繁體控制軟
    體並安裝於控制器中、資料可直接輸出為Office格式、DXF
    格式、Micro Station 格式』、外業測量輔助控制器與軟體
    中：『Win CE作業平台、Intel Strong ARM RISC 206NHz中
    央處理器、軟體可於各式控制器上安裝，軟體與控制器分開
    交貨」等條件，以達到除子午線公司外，並無其他廠商可資
    提供繁體中文控制軟體等特殊要求之綁標（限制競爭）目的
    ，認被告乙○○所為應屬違背職務收受賄賂云云。按辦理採
    購人員於不違反本法規定之範圍內，得基於公共利益、採購
    效益或專業判斷之考量，為適當之採購決定；機關辦理公告
    金額以上之採購，應依功能或效益訂定招標文件；政府採購
    法第6 條第2 項、第26條第1 項前段定有明文。以中文顯示
    或提供中英文轉換功能之軟體，自有電腦資訊及網際網路普
    及以來，為華人地區在各領域所廣為開發使用，繁體中文復
    為國人日常生活及政府公務通行使用之語文，考量公務操作
    便利性而將其列為基本要求，客觀上實難認有不當之處。且
    以國人在電腦科技領域之成就及地位，被告乙○○於全球衛
    星接收機暨附件採購案，要求採用微軟（Microsoft） 專為
    掌上型電腦PDA 所研發設計之Win CE作業系統，並要求其輸
    出功能含有廣為文書處理、繪圖或工程領域所運用之Office
    、DXF 、Micro Station 等格式，亦難認係故意設立障礙。
    由功能性、普遍性及便利性等因素加以考量，能否僅因公務
    機關依其實際需求而設計招標條件，而未遷就其他直接移植
    、輸入國外產品，且不具自行添附、研發能力，甚或怠於探
    尋、藉重華人地區現有技術之代理業者廠商，逕於招標條件
    捨棄基本功能之要求，即認係屬綁標或其他限制競爭之行為
    ，實有疑問。況依楊慧蓁、甲○○以上證言，除楊慧蓁負責
    之子午線公司外，尚有其他公司加入競標，各該公司得提供
    之軟體，其客觀條件應無重大特殊差異，被告乙○○自無獨
    厚子午線公司，藉由規格條件之不同，達到排擠其他公司之
    必要，被告乙○○並無違背職務之情形。
二、訊據被告乙○○否認在電子羅盤儀採購案有向得標之子午線
    公司收取60,500元回扣，辯稱：92年12月18日在林管處與楊
    慧蓁見面，係幫承辦人員廖國棟拿操作手冊及測量所需資料
    云云。經查：
  (一)關於子午線公司為何在電子羅盤儀採購案交付60,500元給被
    告乙○○等情，業經楊慧蓁於偵查中具結指證：「在電子羅
    盤儀採購案中，我得標後，為感謝乙○○，就拿相當於該案
    金額之一成感謝金60,500元到乙○○的辦公室外給他，他有
    收受；因為該採購案是我向乙○○主動提及，由我提供規格
    給他參考，請他向林管處爭取購買經費，我向他建議以議價
    方式，非採投標方式，他都接受我的意見，最後該案只有我
    一家去議價而獲得該案；我在該案議價前有對乙○○說，如
    果此案通過，我願意提撥一成之感謝金給他，他也答應，但
    那感謝金並非從工程款扣除，是我另外拿錢給他」（偵字第
    3398號卷第97、98頁）；「92年12月12日林管處的電子羅盤
    儀是由子午線公司得標；本來乙○○不知道電子羅盤儀這東
    西，是我跟他介紹以後，林管處纔要購買的，我幫乙○○規
    劃採購的規格及功能；得標以前，是有提到回扣的事，是乙
    ○○跟我討論的，回扣是一成；回扣有給乙○○，標案後過
    沒多久，我在屏東交付給乙○○；這張餐費60,500元（平東
    60.5）之轉帳傳票，是我給乙○○回扣的公司記帳憑證，這
    單據是我找出來提供給調查局的；是乙○○要求我給他回扣
    ；因為我答應，有說出來，就要給回扣」（偵字第3398號第
    105 至107 頁），甚為明確。
  (二)按電子羅盤儀採購案之相關簽呈及程序，雖非由被告乙○○
    親自簽辦，但此係因準備調職，故要求接辦其業務之承辦人
    廖國棟依其指示內容辦理，曾與楊慧蓁討論過採購之內容及
    方式，為被告乙○○所坦承（偵字第3398號卷第7 、63頁）
    ，且廖國棟於92年11月28日所擬之簽呈，確有：「為配合租
    地重測專用全球衛星定位儀系統之相容性及擴充性，依政府
    採購法第22條第1 項第4 款規定，必須向原供應廠商採購，
    並採限制性招標辦理採購；預估經費600,000 元」之內容（
    偵字第3398號卷第49頁）。參酌監聽所得楊慧蓁與被告乙○
    ○在92年11月28日10時47分之對話（通聯譯文附於偵字第33
    98號卷第23、24頁），被告乙○○亦坦承係在告知楊慧蓁，
    林管處所給經費約600,000 元，依其所計算之採購項目電子
    羅盤儀1 台約370, 000元、筆記型電腦1 台60,000元、AUTO
    MAP 1 套150,000 元，合計580,000 元，楊慧蓁當時尚要求
    提高以便殺價（偵字第3398號卷第7 頁背面、第8 頁正面）
    。足見被告乙○○於92年11月28日實際掌握並瞭解廖國棟所
    簽擬之電子羅盤儀採購案作業內容，否則豈能在同一天立即
    通知楊慧蓁，故楊慧蓁指證電子羅盤儀採購案係其先向被告
    乙○○提議採購，兩人對此採購案以何方式進行曾有討論，
    並有交付及收受回扣之合意，應屬可信。電子羅盤儀採購案
    嗣後辦理結果，已於92年12月12日10時30分，在屏東林管處
    二樓會議室辦理議價，由子午線公司以605,000 元決標，並
    於92年12月19日交貨驗收完畢，復有開標／議價紀錄、簽呈
    、底價單、單價分析表可稽（偵字第3398號卷第48至56頁）
    。故實際上與楊慧蓁討論電子羅盤儀採購案內容，及楊慧蓁
    因該採購案而約定、交付回扣之對象，既均為被告乙○○，
    並不因被告乙○○未在相關簽呈或紀錄上署名，而影響其經
    辦之事實。
  (三)又子午線公司92年12月16日之轉帳傳票（本院卷第5 頁），
    雖以餐費名目加以記載，但其金額60,500元恰為電子羅盤儀
    暨軟體採購案得標金額605,000 元之一成，時間又在92年12
    月12日得標後、92年12月19日交貨以前，非可視為單純偶然
    巧合。且楊慧蓁於92年12月17日要求子午線公司會計洪淑敏
    領取現金60,500元後，立即聯絡並邀約被告乙○○於92年12
    月18日見面交付，此觀以下通聯譯文之對話內容（附於本院
    卷第6 頁），應甚明確：
    (1)92年12月17日11時29分楊慧蓁與洪淑敏之對話：
    「楊慧蓁：明天我要去屏東『交貨』和議價。
      洪淑敏：我『60,500元』領出來了。
      楊慧蓁：你弄好，放在信封裡面。
      洪淑敏：都弄好了。
      楊慧蓁：你這個先給我，60,000多這個，放在信封裡面。
      洪淑敏：好。
      楊慧蓁：我明天去屏東『交貨』。」
    (2)92年12月17日11時51分楊慧蓁與被告乙○○之對話：
      楊慧蓁：耀宗，我明天早上會到。上次『605 』那個案子
              ，明天『交貨』好不好。
      乙○○：明天『交貨』，那好、那好。」
    參以被告乙○○亦坦承當天即92年12月18日有在林管處與楊
    慧蓁見面（偵字第3398號卷第8 頁背面），足認楊慧蓁領出
    60,500元裝入信封袋，帶往林管處與被告乙○○會面之目的
    ，乃在交付並履行業已約定之回扣無訛。被告乙○○所辯當
    天係幫廖國棟拿操作手冊及測量所需資料云云，顯係推諉卸
    責之詞。至於辯護人雖請求向林管處調取被告乙○○當天之
    差勤紀錄，以證明其因另有公辦而出差在外，惟被告乙○○
    既已坦承與楊慧蓁會面，且衡情兩人所處理之交付及收受，
    時間應甚短暫，故無必要查證當天差勤紀錄之必要。
三、按所謂「回扣」與「賄賂」，雖均屬對公務員之不法原因給
    付，但兩者之含義尚有不同。前者係指公務員就應付給之建
    築材料費或工程價款，向對方要約提取一定比率或扣取其中
    一部分，圖為自己不法之所有而言；後者係指對於公務員之
    職務行為或違背職務行為，所給付具有一定對價關係之金錢
    或可以金錢計算之財物等不法報酬而言（最高法院73年台上
    字第4707號、91年台上字第1048號判決參照）。核被告乙○
    ○為林管處採購公用器材即全球衛星接收機暨附件採購案、
    電子羅盤儀採購案之承辦人，於事前均向得標廠商即子午線
    公司約定，並分別收取回扣之家庭影音劇院設備及60,500元
    ，所為均係犯貪污治罪條例第4 條第1 項第3 款購辦公用器
    材收取回扣罪。因兩次採購案之內容不同，時間復超過半年
    以上，被告乙○○之犯意各別，行為殊異，應予分論併罰。
    又被告乙○○在全球衛星接收機暨附件採購案，並無違背職
    務之情形，公訴人認其所犯為貪污治罪條例第4 條第1 項第
    5 款違背職務收受賄賂罪，尚有未合，因基本社會事實相同
    ，無礙於犯罪事實同一性，應變更起訴法條。查被告乙○○
    行為後，刑法於94年2 月2 日修正公布、貪污治罪條例於95
    年5 月30日修正公布，並均自95年7 月1 日施行，其中：(一)
    被告乙○○依新舊法規定，均為公務員，並無不同，但關於
    公務員定義，則應依新法之文字用語。(二)貪污治罪條例第4
    條第1 項雖未修正，惟併科罰金部分，因刑法第33條第5 款
    有關罰金刑之規定已有修正，依修正前之規定：「罰金：（
    銀元）1 元以上」，修正後之刑法第33條第5 款則規定：「
    罰金：新臺幣1,000 元以上，以百元計算之」，比較修正前
    後之罰金刑輕重，該罰金刑之最低刑度於修法後已有加重，
    以舊法較為有利。(三)關於數罪併罰，宣告多數有期徒刑者，
    如何定應執行刑，修正前刑法第51條第5 款規定：「於各刑
    中之最長期以上，各刑合併之刑期以下，定其刑期。但不得
    逾20年。」；與修正後刑法第51條第5 款規定：「於各刑中
    之最長期以上，各刑合併之刑期以下，定其刑期。但不得逾
    30年。」，應以舊法有利。(四)綜合比較結果，修正後之規定
    並未有利於被告乙○○，依新刑法第2 條第1 項前段規定，
    應整體適用行為時法處斷。
四、原審未詳為推求，認為電子羅盤儀採購案，被告乙○○並未
    收受回扣60,500元，實有未合。檢察官上訴意旨，指摘原判
    決此部分諭知無罪判決為不當，即有理由。又原判決就全球
    衛星接收機暨附件採購案，對被告乙○○論處罪刑，固非無
    見。惟甲○○交付給被告乙○○之家庭影音劇院設備，應包
    括單槍投影機1 台，其後在被告乙○○家中所查獲者，雖僅
    有ＤＶＤ1 台、擴大機1 台、大喇叭2 個、中小喇叭3 個，
    而無單槍投影機，但此係因交付時間與查獲時間業已超過一
    年，使用上會有自然耗損折舊或拆解分離問題，不因被告乙
    ○○不願吐露實情，而影響甲○○係以新品且係全部交付之
    認定，原審認所查獲者與甲○○所交付者，兩者並非同一之
    物，自有未合。檢察官上訴意旨認此部分被告乙○○係違背
    職務收受賄賂，被告乙○○上訴意旨否認犯罪，雖均為無理
    由，但原判決此部分既有上述可議之處，自應由本院將原判
    決關於被告乙○○全球衛星接收機暨附件採購案、電子羅盤
    儀採購案均予撤銷改判。爰審酌被告乙○○購辦公用器材，
    應知收取回扣結果，廠商可能降低採購物之品質，以彌補其
    給付，直接造成公庫損失，竟為滿足個人私慾，利用辦理採
    購機會，向廠商索取視聽設備及現款，行徑至為大膽惡劣，
    嚴重敗壞公務機關形象，犯後毫無悔意等一切情狀，就其兩
    次犯行均各量處有期徒刑10年6 月，並依貪污治罪條例第17
    條規定，均宣告褫奪公權5 年；並定應執行刑為有期徒刑15
    年，褫奪公權5 年。被告乙○○兩次犯行所得財物即家庭影
    音劇院設備（含ＤＶＤ1 台、擴大機1 台、大喇叭2 個、中
    小喇叭3 個、單槍投影機1 台）、現款60,500元，應依同條
    例第10條第1 項、第2 項規定，於所屬犯罪項下，就扣案之
    ＤＶＤ1 台、擴大機1 台、大喇叭2 個、中小喇叭3 個諭知
    追繳沒收；就未扣案之單槍投影機1 台，諭如無法追繳時，
    應追徵其價額或以其財產抵償之；未扣案之60,500元，諭知
    如全部或一部無法追繳時，以其財產抵償之。
五、公訴意旨另以：被告甲○○於全球衛星接收機暨附件採購案
    ，原欲借用倚勤科技有限公司名義投標，因楊慧蓁自乙○○
    處得知被告甲○○欲競標後，乃與被告甲○○達成『甲○○
    退出競標，將支付採購工程總額之一成為代價』之合意，乙
    ○○知悉此合意後，基於對於違背職務行為收受不正利益之
    犯意，由楊慧蓁、被告甲○○提供招標規格給乙○○，作為
    規格綁標之依據，期約楊慧蓁負責之子午線公司得標後，應
    給付乙○○家庭影音劇院設備。乙○○乃加入除子午線公司
    外，其他廠商所無法提供之繁體中文控制軟體等特殊要求。
    楊慧蓁為符合政府採購法第一次開標前，需有3 家合格廠商
    投標，始得開標之規定，除以子午線公司名義投標外，另借
    用大川測量股份有限公司及益世貿易股份有限公司名義投標
    。92年5 月13日開標時，因益世貿易股份有限公司不合招標
    文件規定、大川測量股份有限公司未到場，即由子午線公司
    以2,760,000 元，即比底價2,777,500 元少17,500元價格決
    標。而楊慧蓁與被告甲○○即基於對於公務員違背職務之行
    為，交付不正利益之犯意聯絡，由楊慧蓁交付130,000 元給
    被告甲○○，由被告甲○○購買價值60,000元之家庭影音劇
    院設備，於92年5 月23日晚間在屏東縣屏東市○○路上，將
    此不正利益交付予乙○○。因認被告甲○○涉犯貪污治罪條
    例第11條第3 項交付賄賂罪嫌云云。惟乙○○於全球衛星接
    收機暨附件採購案，並無違背職務之情形，其情節應屬貪污
    治罪條例第4 條第1 項第3 款之購辦公用器材收取回扣，已
    如上述，故被告甲○○縱有交付家庭影音劇院設備，因無違
    背職務之對向行為可資依附，自不成立交付賄賂罪。且貪污
    治罪條例係為嚴懲貪污，澄清吏治而設，犯本條例之罪者，
    其行為應以圖私人不法利益為必要，若行為人無圖私人不法
    利益之意思，除其行為另構成刑法或其他法律之罪名，應依
    各該罪名處斷外，要難遽論以貪污治罪條例之罪。而共犯中
    之「對向犯」，係指二個或二個以上之行為人，彼此相互對
    立之意思經合致而成立之犯罪，因行為人各有其目的，而各
    就其行為負責，彼此間無所謂犯意聯絡之可言。苟刑事法律
    規定僅處罰其中部分行為人之行為，則其餘對向行為者，縱
    然對之不無教唆或幫助等助力，仍不能成立該處罰行為之教
    唆、幫助犯或共同正犯。乙○○係收取回扣之公務員，與交
    付回扣之行為人即被告甲○○，係處於對向關係，因彼此間
    「交付回扣」與「收取回扣」之對立意思合致及行為完成，
    對該公務員即乙○○雖應論以經辦公用工程收取回扣罪，但
    交付回扣者即被告甲○○，與收取回扣之公務員即乙○○，
    顯係各有其目的，而無犯意聯絡，此時渠等自應就其行為分
    別負責，尚難論以共同正犯。再者，貪污治罪條例之行賄罪
    復無「交付回扣」之處罰規定，自應對被告甲○○為無罪之
    諭知。原審以此部分不能證明被告甲○○犯罪，而為無罪之
    諭知，核無違誤。檢察官上訴意旨，猶執前詞指摘原判決不
    當，為無理由，應予駁回。
六、被告甲○○被訴違反政府採購法部分，業經原審判決確定。
    至於臺灣屏東地方法院檢察署95年偵字第289 號移送併辦意
    旨，所指：(一)乙○○於92年6 月簽請林管處採購「全球衛星
    定位儀購置既國有林班地控制點規測量、作業系統建置等乙
    式」，甲○○、楊慧蓁得知後，即向乙○○表示有錢大家賺
    、五五分帳，乙○○遂基於違背職務之行為，收受賄賂之犯
    意，由楊慧蓁將招標規格提供予乙○○作為擬定規格綁標之
    依據，期約於楊慧蓁得標後，須與甲○○給付乙○○65,000
    元之家用太陽能熱水器設備。乙○○於簽呈內擬定，控制規
    格需具備「掌上型資料紀錄器、觸控式圖形交談介面，繁體
    中文，彩色螢幕，Windows CE作業系統，記憶體64M ，可輸
    入中文註記、屬性等文字資料，由控制器上載指令至GPS 中
    ，需顯示衛星強度訊息與衛星分佈圖，能與Satloc，CSI ，
    Ashech，Sokkia，Racal ，Trimble ，Omni Star ，Leica
    衛星定位儀連線，能與雷射測距即時讀取儀器觀測資料，也
    可手輸入觀測資料，並立即展點畫線」等，當時除子午線公
    司外，無其他廠商可資提供繁體中文之控制軟體等特殊要求
    。楊慧蓁為符合政府採購法第一次開標前，需有3 家合格廠
    商投標，始得開標之規定，除以子午線公司名義投標外，另
    借用大川測量股份有限公司及臻實測量工程有限公司名義投
    標。嗣92年7 月18日因僅有3 家廠商投標，臻實測量工程有
    限公司不在現場比價視同放棄；大川測量股份有限公司無法
    減價，由子午線公司以4,000,000 元，即比底價4,038,000
    元少38,000元價格決標。楊慧蓁、甲○○基於對於公務員違
    背職務行為交付賄賂之犯意聯絡，由楊慧蓁交付330,000 元
    予甲○○，由甲○○負責購買乙○○要求給予之價值65,000
    元家庭用太陽能熱水器，惟因甲○○認為該家庭用太陽能熱
    水器價格過高，即買4 罐茶葉給予乙○○，因認乙○○涉犯
    違反貪污治罪條例第4 條第1 項第5 款違背職務收受賄賂罪
    、甲○○涉犯貪污治罪條例第11條第3 項對於公務人員關於
    違背職務之行為交付賄賂罪。(二)乙○○於92年11月間經由楊
    慧蓁介紹，得知有PMAP林地測量軟體及掌上型電腦，遂報請
    林管處採購，即基於收受回扣犯意，與楊慧蓁達成完成採購
    後，由楊慧蓁給予一成價款之合意，於92年11月18日向楊慧
    蓁經營之子午線公司取得報價單，並於同年12月5 日以驗收
    人身分向子午線公司購買價值66,000元之PMAP林地測量軟體
    1 份與價值32,800元之掌上型電腦，並由林管處匯款98,800
    元至子午線公司在中國國際商業銀行台中分行之帳戶。楊慧
    蓁完成買賣後，乃自子午線公司帳戶領取10,000元現金裝入
    信封袋，委託子午線公司員工杜仲楹轉交與乙○○，杜仲楹
    遂於92年12月9 日在林管處交付10,000元之回扣與乙○○，
    因認乙○○涉犯貪污治罪條例第4 條第1 項第3 款購辦公用
    器材收取回扣罪。經原審全部退回後，業經檢察官為不起訴
    處分確定，有臺灣屏東地方法院檢察署95年偵字第289 號、
    97年偵字第1644號、臺灣高等法院高雄分院檢察署97年上職
    議字第2838號處分書可憑（本院卷第96至104 、142 、143
    頁），均不再論列，附此敘明。
據上論斷，應依刑事訴訟法第368 條、第369 條第1 項前段、第
364 條、第299 條第1 項前段、第300 條，貪污治罪條例第4 條
第1 項第3 款、第10條第1 項、第2 項、第17條，刑法第11條、
第2 條第1 項前段、第51條第8 款、修正前刑法第51條第5 款，
判決如主文。
本案經檢察官鄭銘謙到庭執行職務。
中    華    民    國    97    年    10    月    20    日
                  刑事第五庭    審判長法  官  曾永宗
                                      法  官  任森銓
                                      法  官  王伯文
以上正本證明與原本無異。
檢察官及乙○○如不服本判決應於收受本判決後10日內向本院提
出上訴書狀，其未敘述上訴理由者，並得於提起上訴後10日內向
本院補提理由書狀（應附繕本）「切勿逕送上級法院」。
中    華    民    國    97    年    10    月    20    日
                                      書記官  黎  珍
附錄本件判決論罪科刑法條：
貪污治罪條例第4 條第1 項第3 款、第5 款：
有下列行為之一者，處無期徒刑或10年以上有期徒刑，得併科新
臺幣100,000,000 元以下罰金：
三、建築或經辦公用工程或購辦公用器材、物品，浮報價額、數
    量、收取回扣或有其他舞弊情事者。


司法院資訊處製作；財團法人民間司法改革基金會備份。
